臺灣高等法院臺南分院刑事判決
上　訴　人
即　被　告　乙○○
選任辯護人　蔡碧仲　律師
　　　　　　陳振榮　律師
上　訴　人
即　被　告　庚○○
　　　　　　　　　　3號
選任辯護人　奚淑芳律師
上　訴　人
即　被　告　戊○○
指定辯護人　本院公設辯護人卯○○
上　訴　人
即　被　告　甲○○
選任辯護人　汪玉蓮　律師
上列上訴人因殺人案件，不服臺灣嘉義地方法院85年度重訴字第
1號，中華民國86年1月31日第一審判決（起訴案號：臺灣嘉義地
方法院檢察署84年度偵字第6320、6384、6385號、少連偵字第19
0號），提起上訴，判決後，經最高法院第5次發回更審，本院判
決如下：
      主      文
原判決關於乙○○、庚○○、戊○○、甲○○部分均撤銷。
乙○○成年人與未滿十八歲之人共同殺人，處有期徒刑拾壹年，
褫奪公權捌年。扣案之尖刀壹把沒收。
庚○○、戊○○、甲○○均無罪。
      事      實
一、乙○○係民國60年4月2日出生，於84年12月9日犯罪時為已
    滿20歲之成年人，與成年人辰○○、子○○、己○○（辰○○業經判處有期徒刑11年6月，褫奪公權8年；子○○業經判
    處有期徒刑13年6月，褫奪公權8年；己○○業經判處有期徒
    刑11年6月，褫奪公權8年；均已確定）及辛○○（行為時為
    已滿18歲之未成年人，業經判處有期徒刑13年6月，褫奪公
    權10年確定）、巳○○（66年1月15日生，行為時為已滿18
    歲之未成年人，業經判處有期徒刑15年確定）、午○○（66
    年9月14日生，行為時為已滿18歲之未成年人，業經判處有
    期徒刑15年確定）、未○○（66年7月18日生，行為時為已
    滿18歲之未成年人，業經判處有期徒刑14年，褫奪公權9年
    確定）及少年丑○○（68年9月14日生，行為時為12歲以上1
    8歲未滿之少年，業經判處有期徒刑14年6月確定）、申○○
    （67年2月15日生，行為時為12歲以上18歲未滿之少年，業
    經判處有期徒刑12年6月確定）、酉○○（67年3月6日生，
    行為時為12歲以上18歲未滿之少年，業經判處有期徒刑12年
    6月確定）、戌○○（已改名侯晉立，67年9月30日生，行為
    時為12歲以上18歲未滿之少年，業經判處有期徒刑12年6月
    確定）、丁○○（67年7月9日生，行為時為12歲以上18歲未
    滿之少年，業經判處有期徒刑10年確定）、亥○○（69年3
    月20日生，行為時為12歲以上18歲未滿之少年，業經判處有
    期徒刑10年確定）、天○○（69年3月12日生，行為時為12
    歲以上18歲未滿之少年，業經判處有期徒刑10年確定）、地
    ○○（68年9月20日生，行為時為12歲以上18歲未滿之少年
    ，業經判處有期徒刑10年確定）、寅○○（67年2月4日生，
    行為時為12歲以上18歲未滿之少年，業經判處有期徒刑10年
    6月確定）等人，或因係同學關係或因經常出入於嘉義市區
    內不特定之「ＰＵＢ」、舞廳內，飲酒及跳舞作樂認識，而
    互有深淺不同之友誼關係。
二、於84年12月9日晚間，辰○○、子○○、己○○、乙○○、
    辛○○、巳○○、午○○、未○○及少年丑○○、申○○、
    酉○○、戌○○、丁○○、亥○○、天○○、地○○、寅○○等17人，經各別相邀而先後來到位於嘉義市○○路610號
    「金財神大樓」3樓之「侏儸紀ＰＵＢ」內聚集飲酒、跳舞
    作樂，同時間現役軍人宇○○、癸○、丙○○、宙○○、玄
    ○○、黃○○等人，亦因休假而前往該「侏儸紀ＰＵＢ」跳
    舞，迨至當晚深夜即翌日（10日）零時55分許，因少年申○○在該「侏儸紀ＰＵＢ」舞池區怒擲酒杯，引起當時在其身
    旁之癸○不滿，雙方發生口角衝突，申○○及在旁之辛○○
    、丑○○等人，即與癸○發生肢體衝突，癸○之同伴丙○○
    、宇○○見狀即出面為癸○解危，詎此舉引起辰○○、子○○、己○○、乙○○、辛○○、巳○○、午○○、未○○及
    少年丑○○、申○○、酉○○、戌○○、丁○○、亥○○、
    天○○、地○○、寅○○等17人之不滿，即基於共同殺人之
    犯意聯絡，由辛○○、丑○○分別取出尖刀各1把（其中辛○○所持者為筆直刀尖成半斜尖銳形，係由該店內吧台內取
    出，犯案後經丟棄而滅失，丑○○所持者為刀尖成微外彎弧
    狀，為其所有預藏於身上之物，即為扣案之尖刀），子○○
    先後以徒手或現場所拾得之石塊（店內裝潢材料）及掃把，
    辰○○以徒手，己○○以徒手，乙○○以徒手或腳踢，其餘
    巳○○、午○○、未○○、申○○、酉○○、戌○○、丁○○、亥○○、天○○、地○○、寅○○等人則分持現場之鐵
    椅、滅火器、石塊、酒瓶等堅硬、質重、銳利等器具，或以
    徒手或以腳踢之方式，共同同時下手參與圍殺，分頭追逐及
    重擊宇○○、丙○○及癸○等3人，癸○被追殺至該閣樓上
    （店內2樓），辛○○等多人，仍分頭予以圍堵、追擊，並
    朝癸○、宇○○、丙○○等3人之頭部、胸部、背部等身體
    上之要害各處砍殺、重擊，癸○不支先倒於閣樓地上，旋掙
    扎奮力爬起，為逃命而自2、3公尺高之閣樓上跳下該店1樓
    之舞池中，而倒於舞池內，宇○○則奔逃下至舞池中，辛○○等多人見狀復追逐而下，於舞池中或持尖刀、或持鐵椅、
    滅火器、石塊等物，或以拳打腳踢，圍殺、追打、重擊癸○
    、宇○○及丙○○身體各部位，嗣癸○、丙○○在被追殺、
    圍毆下，分別奔出該「侏儸紀ＰＵＢ」店門，而往金財神樓
    下逃跑，直至該大樓之1樓門口處，仍遭多人追上予以圍毆
    重擊，而宇○○則於該「侏儸紀ＰＵＢ」店內，遭辛○○等
    人連續砍殺、重擊已受有重創，後復遭辛○○等人推出該店
    位於金財神大樓3樓之店門口附近，被辛○○、丑○○2人持
    刀前後包夾猛刺其胸、背、腰等重要部位，致其傷重不支而
    倒於該處，因而受有頂骨部四‧二×○‧八×○‧三公分砍
    傷（傷口邊緣整齊，深及顱骨）一處、左上眼臉三‧六×○
    ‧四×○‧三公分裂傷一處、鼻部三‧二×一‧四公分擦傷
    一處、左顴骨部六×二‧八公分擦傷一處、上口唇三×一‧
    三公分表皮脫落擦傷一處、左乳房部二‧四×一‧一公分刺
    傷一處（傷口邊緣整齊，向下刺入，深入胸腔，心臟刺破）
    、脊椎部一‧八×○‧六×六‧五公分及一‧九×○‧五×
    四‧二公分刺傷各一處（傷口邊緣整齊，稍右下刺入，深及
    脊椎骨右橫突部）、左肩峰部三‧八×二‧二×二‧五公分
    刺傷一處（傷口整齊，向左刺入，深及肌肉）、左肩胛骨部
    三‧五×○‧二公分皮膚割破傷一處、左肩下部一○‧五×
    ○‧八公分割傷一處（傷口邊緣較不整，深入皮下組織，類
    破玻璃瓶類刺及）、六×一‧四×○‧六公分砍傷一處（傷
    口邊緣整齊，深入肋骨）、右肩下部一×○‧三公分、一‧
    五×○‧五公分、三×○‧五公分割傷各一處（傷口邊緣較
    不整，深入皮下組織，類破玻璃瓶類刺及）、一‧六×○‧
    三×○‧三公分皮膚割破傷一處、○‧五×○‧三公分、○
    ‧四×○‧三公分表皮脫落各一處（挫傷）、左腰部三×○
    ‧四公分皮膚割破傷一處、左臀部一‧六×○‧五×五‧六
    公分割傷一處（傷口整齊，向下直入深及深部肌肉）、左三
    角肌部二×○‧七×○‧六公分割傷一處（傷口整齊，向下
    直入，深及肌肉）、左上臂部二‧二×○‧三公分皮膚割破
    傷一處、左前臂部二‧五×○‧四公分表皮剝脫一處（挫傷
    ）、右前臂前部五×○‧三公分皮膚割傷一處、○‧六×○
    ‧三公分表皮剝脫一處（挫傷）、右大腿後部四×一‧二公
    分表皮剝脫一處、右膕凹部一×○‧六公分表皮剝脫一處、
    右小腿後部三‧二×○‧四公分表皮剝脫一處等傷；癸○因
    而受有頭皮六×○‧五×○‧五公分撕裂傷、下腹部三×一
    ×一公分撕裂傷、左上肢一×○‧五公分、一‧五×○‧五
    公分、二‧五×○‧五公分等多處擦傷、左側腰部二‧五×
    ○‧五×三公分穿刺傷等傷；丙○○則受有頭皮五×一×一
    公分撕裂、右上肢前緊二‧五×○‧五×一公分、六×○‧
    五×一公分撕裂傷、右大腿三×○‧三×○‧五公分撕裂傷
    等傷。嗣警方人員據報前往處理，辛○○等人聽聞警察來了
    ，始罷手分別逃離現場。後宇○○經送醫急救，延至同日凌
    晨1時7分左右傷重不治死亡，而癸○、丙○○等2人，則經
    送醫急救後，倖免於難。旋經警循線於84年12月10日中午12
    時左右，在嘉義市○○路查獲丁○○，於訊問時並播放該「
    侏儸紀ＰＵＢ」設於店門口之攝影機所拍攝出入口處追殺毆
    打畫面之錄影帶後，始循線查獲辛○○、子○○、辰○○、
    己○○、乙○○及丑○○、巳○○、午○○、未○○、申○○、酉○○、戌○○、丁○○、亥○○、天○○、地○○、
    寅○○等人，並扣得丑○○所有持之殺人之尖刀1把。
三、案經宇○○之父壬○○及癸○、丙○○訴由嘉義市警察局第
    一分局報由臺灣嘉義地方法院檢察署檢察官偵查起訴。
      理      由
甲、程序方面：
一、按筆錄內所載之被告陳述與錄音內容不符者，除有前項但書
    情形外，其不符部分，不得作為證據，刑事訴訟法第100條
    之1第2項定有明文。本件經本院更二審於92年2月25日勘驗
    共犯寅○○84年12月20日偵訊錄音帶（即偵字第6320號卷第
    55頁筆錄），於92年3月11日勘驗被告甲○○84年12月15日
    偵訊錄音帶（即偵字第6320號卷第21頁、第22頁反面筆錄）
    、被告庚○○偵訊錄音帶（即偵字第6320號卷第22頁筆錄）
    、共犯申○○84年12月15日開庭偵訊筆錄（即偵字第6320
    號卷第49至50頁筆錄）證人玄○○（改名Ａ○○）84年12月
    15日偵訊錄音帶（即偵字第6320號卷第20頁筆錄），其筆錄
    記載與本院前審勘驗錄音內容不符部分，應不得作為證據。
二、再按被告以外之人於審判外之言詞或書面陳述，除法律有規
    定者外，不得作為證據，刑事訴訟法第159條第1項定有明文
    。查本案共同被告辰○○、子○○、己○○、辛○○、巳○○、午○○、未○○及共犯丑○○、申○○、酉○○、戌○○、丁○○、亥○○、天○○、地○○、寅○○等本件被告
    乙○○、庚○○、戊○○、甲○○以外之人之警詢筆錄，均
    屬傳聞證據，揆諸前開法文明定，即不得作為證據。
三、再刑事訴訟法第158條之3規定之「依法應具結而未具結者」
    ，係指檢察官或法官依刑事訴訟法第175條之規定，以證人
    身分傳喚被告以外之人（證人、告發人、告訴人、被害人、
    共犯或共同被告）到庭作證，或雖非以證人身分傳喚到庭，
    而於訊問調查過程中，轉換為證人身分為調查時，此時其等
    供述之身分為證人，則檢察官、法官自應依本法第186條有
    關具結之規定，命證人供前或供後具結，其陳述始符合第15
    8條之3之規定而有證據能力。惟若檢察官或法官非以證人身
    分傳喚，而以告發人、告訴人、被害人或共犯、共同被告身
    分傳喚到庭為訊問時（例如刑事訴訟法第71條、第219條之6
    第2項、第236條之1第1項、第248條之1、第271條第2項、第
    271條之1第1項），其身分既非證人，即與「依法應具結」
    之要件不合，縱未命其具結，純屬檢察官或法官調查證據職
    權之適法行使，當無違法可言。查本件同案被告辰○○、子
    ○○、己○○、辛○○、巳○○、午○○、未○○及共犯丑
    ○○、申○○、酉○○、戌○○、亥○○、天○○、地○○
    、寅○○等人，暨共同被告甲○○、乙○○、戊○○、庚○○已經原審或本院前審或本院以證人身分傳喚到庭並經具結
    作證，並經被告之反對詰問，則其等前揭非以證人身分而在
    檢察官面前未經具結之陳述筆錄，本院觀其陳述時之客觀環
    境及條件，並無顯不可信之情況，本件予以審酌採納，並無
    礙被告之彈劾詰問權利，自得為證據。不能因陳述人未經具
    結，即一律適用本法第158條之3之規定，排除其證據能力。
    （最高法院96年度台上字第3527號判決意旨參照）
四、至本件其餘具傳聞性質之證據方法，公訴人、被告等及其等
    辯護人均未爭執其證據能力，且迄言詞辯論終結前亦未聲明
    異議，本院審酌前開證據資料作成時之情況，核無違法取證
    或其他瑕疵，且為證明本件犯罪事實所必要之重要關係事項
    ，認為以之作為證據為適當，自得採為本案認定事實之證據
    。
乙、有罪部分（被告乙○○）：
一、訊之被告乙○○否認有殺人及參與毆打被害人宇○○、癸○
    、丙○○之行為，辯稱：伊雖在場，然未出手毆打被害人等
    人，伊尚還勸己○○不要打，自不能因有進出及圍觀即可論
    以共同正犯云云。
二、惟查：
  (一)右揭被告乙○○與辛○○等16人，分由辛○○、丑○○各持
    1把尖刀，其餘之人或持鐵椅、滅火器、石頭、酒瓶、掃把
    或以拳打腳踢等，共同在上開「侏儸紀ＰＵＢ」店內，砍殺
    、圍毆、追打被害人宇○○、癸○、丙○○等3人，其中宇
    ○○被持刀之辛○○、丑○○2人及其餘上開同夥多人捉著
    推拉出該店門口（即金財神大樓3樓）處，復遭渠等多人猛
    刺、圍毆身體要害傷重倒於門外附近走道上，而Ｂ○、丙○○被重擊毆打後，逃出該店門口，仍遭被告等多人追逐砍殺
    、毆打至1樓而倒在地上等情，迭據被害人癸○、丙○○先
    後於警訊、偵查及原審訊問時指訴甚詳，所指互核相符；且
    核與現場目擊證人即與被害人一同前往之宙○○、玄○○、
    黃○○等人，及目擊證人即「侏儸紀ＰＵＢ」店內職員Ｃ○○、Ｄ○○、Ｅ○○、Ｆ○○、Ｇ○○、Ｈ○○等人證述目
    睹被告等人分持尖刀、鐵椅、滅火器、石頭、酒瓶等，砍殺
    、圍毆、追打被害人等3人之過程情節，均大致符合。
  (二)而被害人宇○○於被殺後，因傷重而倒於該店門口走道附近
    ，癸○及丙○○於店內遭砍殺、圍毆後，復被追逐毆打至該
    棟大樓之1樓而倒於地上等情，復據證人即據報趕抵現場處
    理之嘉義市警察局第一分局偵查員Ｉ○○於臺灣嘉義地方法
    院85年度重訴字第9號午○○殺人案件訊問時結證無訛，有
    該訊問筆錄之影本附卷可稽，並經原審及本院更一審、更二
    審及本院分別當庭播放勘驗扣案之「侏儸紀ＰＵＢ」店門口
    錄影帶查明屬實，有各該勘驗筆錄附卷可證。至原審、本院
    更一審、更二審及本院當庭播放勘驗扣案之「侏儸紀ＰＵＢ
    」店門口錄影帶，固未看見被告乙○○動手砍殺、或毆打被
    害人之影像，然該錄影機係固定設在該店門口櫃檯邊，僅就
    顧客通經門口情形予以錄影，是只能認定被告乙○○在該店
    門口未有參與圍毆行為而已，至對於舞池內如何發生爭端，
    及在屋內如何毆打追逐，均未能盡錄，尚不能因該錄影帶未
    錄得在該店門口被告乙○○動手之影像，即認被告乙○○未
    參與圍毆自明。何況訊之被告乙○○自承影像中有其走動畫
    面無誤。
  (三)又被告乙○○有參與毆打、追殺被害人等之事實，業據同案
    被告子○○於原審明確證稱：「乙○○用腳踢人家…在接（
    近）電影街的地方踢1人，倒在地上的人…在接近賣票處也
    踢人。」、「乙○○有踢1個倒在地上的被害人，進來又踢
    另1被害人，前個踢肚子胸部、頭部，第2個打他的背及踢他
    的腳。」、「乙○○打人是用腳踢、用手打。」等情屬實（
    見原審卷二第222、223頁、原審卷三第11、46、47頁）；同
    案被告辛○○於本院95年10月26日審理時具結證述：「（問
    ：少連偵190號卷43、44頁中，你提到乙○○有參與殺害被
    害人、打被害人，你親眼看到，這是否實在？提示並告以要
    旨）這實在。（問：當時殺害被害人的有誰？）我、丑○○
    、申○○、子○○、還有一些我不認識之人，有些人我忘記
    了。（問：乙○○有參與嗎？）有。（問：是否是警察說乙○○已經指認你抓被害人，拿刀殺被害人，你才說他有參與
    ？）不是。」等語（本院卷一第291、295頁）明確。參以本
    院更二審於91年10月22日、本院於95年9月15日先後勘驗本
    案所扣得錄影帶及其翻拍之光碟結果（詳如後述），其中27
    分12秒畫面確有被告乙○○與同參與追毆被害人之共犯己○○跑出去之畫面，27分33秒又有被告乙○○與己○○再走進
    場之畫面，30分51秒結束前之30分29秒，再出現被告乙○○
    與己○○共同走向外面之畫面，有各該勘驗筆錄在卷足按，
    顯見被告乙○○並非單純僅在場圍觀而已。再衡之被告乙○○於偵查中亦自承：「（問：在場時做什麼為何跑在後追？
    ）造勢，當時跟著辛○○、己○○後面幫著追被害人」乙情
    （見上開第190號偵查卷第44頁反面）。堪認被告乙○○確
    有參與毆打追打被害人之事實。至被告乙○○之辯護人為其
    辯護稱：辛○○於更二審證稱他本來要找人頂替，但警方向
    他表示被告乙○○已指認他殺人，故辛○○即把被告乙○○
    犯案的情節講得特別確定，故意要拖被告乙○○下水云云。
    然查，辛○○於原審業證稱：「（問：拿什麼刀？）在吧檯
    內拿到1把刀，像是水果刀，我沒有隨身帶刀，我是被告對
    方從臉打我1拳，我才去吧檯拿刀、乙○○、己○○我看他
    們走來走去沒拿刀。」、「（問：另外七名被告有誰動手？
    ）沒看清楚，我只認識乙○○、甲○○，其他都有跟我喝酒
    。」等情（原審卷一第103頁反面、第109頁反面），核與前
    述本院更二審、本院先後勘驗本案所扣得錄影帶及其翻拍之
    光碟中確有被告乙○○與共犯己○○一同出去，之後復一同
    進入，於結束前，再一同走向外面之畫面對照相符合，如辛○○蓄意設詞誣陷，其與原審審理時，理應為情節更詳細、
    嚴重之描述，而非前開之供述才是，由此可見辛○○、子○○等人前開不利被告乙○○之證詞，顯非無端誣指。是被告
    乙○○及其辯護人所為之抗辯，顯係事後飾卸之詞，尚不足
    採信。
  (四)被告乙○○或以徒手或以腳踢被害人，已如前述。另同案共
    犯丑○○坦承持刀砍殺被害人；地○○持類似肩鑽之鐵器；
    寅○○、Ｊ○○、申○○、酉○○、戌○○、丁○○、亥○○、天○○、午○○、未○○等人分持鐵椅、滅火器、石頭
    、酒瓶或以拳打腳踢方式參與追逐毆打被害人等事實，亦據
    各該共犯分別於警訊、偵查、原審法院少年法庭調查審理、
    原審法院訊問時供述明確（以上業經原審調取85年度重訴字
    第2號、第9號、第12號、85年度少重訴字第1號案全卷核閱
    屬實，並影印有各該筆錄附卷可參），互核上揭共犯所供述
    持刀、鐵椅、滅火器、拳頭等圍毆、追打被害人等3人之情
    節相符，亦在設於該店門口之攝影機所拍攝到其中多人先後
    追打或揮砍被害人之鏡頭相符（原審於85年5月13日、本院
    上訴審86年8月13日、本院更一審90年1月17日及本院更二審
    91年10月22日、本院95年9月15日當庭勘驗，並製有各該勘
    驗筆錄及審判筆錄在卷可稽）。此外，並有共犯丑○○所有
    持以砍殺被害人等3人之刀尖成微外彎弧形尖刀1把扣案可資
    佐證，而該刀經送請內政部警政署刑事警察局檢測結果，確
    呈血跡陽性反應，亦有該局85年4月11日刑醫字第21700號鑑
    驗書附於原審85年少重訴字第1號卷內可參。至於同案被告
    辛○○持之以行兇之尖刀1把雖未扣案，惟其係刀尖為半斜
    尖銳形尖刀，亦據同案被告己○○、共犯地○○、丁○○、
    丑○○一致供明在卷，並繪製該刀之形狀附卷可憑（見原審
    85年度重訴字第2號卷所附85年度偵字第271號卷），互核亦
    屬相符。綜上事證，參互印證，足認被告乙○○確有與辛○○等16人，分別持刀、鐵椅、石頭、滅火器、掃把、或以拳
    毆腳踢共同圍毆、砍殺、追打被害人宇○○等3人之行為至
    明。
  (五)被害人宇○○、癸○及丙○○等3人，因遭本案共犯辛○○
    、丑○○各持尖刀1把，及共犯子○○、辰○○、己○○、
    巳○○、午○○、未○○、申○○、酉○○、戌○○、丁○○、亥○○、天○○、地○○、寅○○等人，或持現場之鐵
    椅、滅火器、石塊、酒瓶、掃把，或由被告乙○○以徒手或
    以腳踢之方式，共同砍殺、圍殺、重擊結果，致宇○○受有
    頂骨部四‧二×○‧八×○‧三公分砍傷（傷口邊緣整齊，
    深及顱骨）一處、左上眼臉三‧六×○‧四×○‧三公分裂
    傷一處、鼻部三‧二×一‧四公分擦傷一處、左顴骨部六×
    二‧八公分擦傷一處、上口唇三×一‧三公分表皮脫落擦傷
    一處、左乳房部二‧四×一‧一公分刺傷一處（傷口邊緣整
    齊，向下刺入，深入胸腔，心臟刺破）、脊椎部一‧八×○
    ‧六×六‧五公分及一‧九×○‧五×四‧二公分刺傷各一
    處（傷口邊緣整齊，稍右下刺入，深及脊椎骨右橫突部）、
    左肩峰部三‧八×二‧二×二‧五公分刺傷一處（傷口整齊
    ，向左刺入，深及肌肉）、左肩胛骨部三‧五×○‧二公分
    皮膚割破傷一處、左肩下部一○‧五×○‧八公分割傷一處
    （傷口邊緣較不整，深入皮下組織，類破玻璃瓶類刺及）、
    六×一‧四×○‧六公分砍傷一處（傷口邊緣整齊，深入肋
    骨）、右肩下部一×○‧三公分、一‧五×○‧五公分、三
    ×○‧五公分割傷各一處（傷口邊緣較不整，深入皮下組織
    ，類破玻璃瓶類刺及）、一‧六×○‧三×○‧三公分皮膚
    割破傷一處、○‧五×○‧三公分、○‧四×○‧三公分表
    皮脫落各一處（挫傷）、左腰部三×○‧四公分皮膚割破傷
    一處、左臀部一‧六×○‧五×五‧六公分割傷一處（傷口
    整齊，向下直入深及深部肌肉）、左三角肌部二×○‧七×
    ○‧六公分割傷一處（傷口整齊，向下直入，深及肌肉）、
    左上臂部二‧二×○‧三公分皮膚割破傷一處、左前臂部二
    ‧五×○‧四公分表皮剝脫一處（挫傷）、右前臂前部五×
    ○‧三公分皮膚割傷一處、○‧六×○‧三公分表皮剝脫一
    處（挫傷）、右大腿後部四×一‧二公分表皮剝脫一處、右
    膕凹部一×○‧六公分表皮剝脫一處、右小腿後部三‧二×
    ○‧四公分表皮剝脫一處等傷，經送醫急救後，因其中一刀
    即左乳房部二‧四×一‧一公分之刺傷，深入胸腔，刺破心
    臟，傷及要害不治死亡等情，業經檢察官督同檢驗員相驗明
    確，並製有勘驗筆錄、驗斷書、相驗屍體證明書各1件在卷
    可查。另癸○因而受有頭皮六×○‧五×○‧五公分撕裂傷
    、下腹部三×一×一公分撕裂傷、左上肢一×○‧五公分、
    一‧五×○‧五公分、二‧五×○‧五公分等多處擦傷、左
    側腰部二‧五×○‧五×三公分穿刺傷等傷，丙○○則受有
    頭皮五×一×一公分撕裂、右上肢前緊二‧五×○‧五×一
    公分、六×○‧五×一公分撕裂傷、右大腿三×○‧三×○
    ‧五公分撕裂傷等傷，該2人經送醫始倖免於難等情，亦分
    別有診斷證明書各1件在卷可考。是被告乙○○與共犯辛○○等人之共同行為與被害人宇○○之死亡結果間、與被害人
    癸○、丙○○之受傷結果間，均有因果關係，亦可認定。
  (六)按以自己犯罪之意思而參與，其所參與者雖非犯罪構成要件
    之行為，仍無解於共同正犯之罪責，被告某甲、某乙與已判
    決確定之某丙，於見被害人深夜獨行，即共萌邪念，相互謀
    議將被害人強拉上車，使之不能抗拒而為猥褻之行為，雖被
    告某甲實際上僅負責開車，尚未實施猥褻被害人，但既謀議
    在先，開車疾駛於後，則對於被告某乙之沿途強制猥褻行為
    ，依照前述說明，仍應負共同正犯之罪責。又被告既與行將
    殺人之某甲共同將被害人拉出毆打，並於其擬逃之際，自後
    抱住不放，便於某甲下手刺殺，自難辭其行為分擔之責，縱
    其意在幫助，但其參與犯罪分擔，既已達犯罪構成要件之行
    為，仍應論以共同殺人之正犯，而非從犯。（最高法院66年
    度台上字第2527號、65年度台上字第590號判例可資參照）
    被告等人所分別持以殺人之尖刀甚為銳利，所持之酒瓶、鐵
    椅、石頭、滅火器等物品，則均係質重堅硬之器具，多人持
    該等器具圍毆重擊被害人等3人，足使被害人完全喪失防禦
    能力，且足以使該3人受重創而致命等情，除為持尖刀之辛○○、持石頭之子○○所明知，亦屬以拳打腳踢方式參與追
    逐毆打被害人等3人之辰○○、己○○、乙○○等人可預見
    ，乃被告等多人竟共同持尖刀、各該器具、及拳打腳踢之方
    式，猛力砍殺、重擊、圍毆被害人等3人，下手揮刺、毆打
    之部位均在頭部、胸部、背部等人體要害部位，所造成之傷
    深及心臟、刺穿腰內部，顯見於共同圍毆時持刀之辛○○與
    共犯丑○○下手揮砍被害人均甚為用力，有殺人之故意，應
    無可疑。而辛○○及共犯丑○○在店內舞池內揮刀砍殺被害
    人等情，為被告乙○○及其餘共犯所共見共聞之事實，復據
    被告乙○○供明在卷，其等在可預見被害人可因其等多人之
    圍毆砍殺而致命，猶繼續持石頭、滅火器、鐵椅、酒瓶等物
    及拳打腳踢之方式，共同參與圍毆、追逐、重擊被害人，使
    其等無法逃離被殺害之危險狀態，均足徵被告乙○○亦有殺
    害宇○○、癸○、丙○○等3人之犯意，而與持刀之辛○○
    、共犯丑○○及其餘共犯多人有共同之犯意聯絡及行為分擔
    甚明。尤其在朝癸○、宇○○、丙○○等3人之頭部、胸部
    、背部等身體上之要害各處砍殺、重擊，癸○不支先倒於閣
    樓地上，旋爭扎奮力爬起，為逃命而自2、3公尺高之閣樓上
    跳下該店1樓之舞池中，而倒於舞池中，宇○○則奔逃下至
    舞池中，辛○○等多人見狀復追逐而下，於舞池中或持尖刀
    、或持鐵椅、滅火器、石塊等物，或以拳打腳踢，圍殺、追
    打、重擊癸○、宇○○及丙○○身體各部位，然癸○、丙○○在被追殺、圍毆下，分別奔出該「侏儸紀ＰＵＢ」店門，
    而往金財神樓下逃跑，直至該大樓之1樓門口處，仍遭多人
    追上予以圍毆重擊，而宇○○則於該「侏儸紀ＰＵＢ」店內
    ，遭辛○○等人連續砍殺、重擊已受有重創，後復遭辛○○
    等人推出該店位於金財神大樓3樓之店門口附近，被辛○○
    、丑○○等2人持刀前後包夾猛刺其胸、背、腰等重要部位
    ，致其傷重不支而倒於地，直至聽聞警員前來始罷手離去，
    益徵被告等人確有殺人之犯意無疑。被告乙○○所辯無殺人
    之犯意云云，顯與本院調查證據所得之事實不符，要屬事後
    卸責之詞，均難以置信。
  (七)綜上調查結果，足見被告乙○○有如事實欄所示之犯行，應
    無任何可疑，事證明確，被告乙○○前開犯行，足堪證明。
三、按行為後法律有變更者，適用行為時之法律。但行為後之法
    律有利於行為人者，適用最有利於行為人之法律，刑法第2
    條第1項定有明文。又比較時應就罪刑有關之共犯、未遂犯
    、想像競合犯、牽連犯、連續犯、結合犯，以及累犯加重、
    自首減輕暨其他法定加減原因（如身分加減）與加減例比等
    一切情形，綜其全部罪刑之結果而為比較。查被告乙○○行
    為後，刑法已於94年2月2日修正公布，並於95年7月1日生效
    施行。茲比較本案所涉新舊刑法如下：修正施行前刑法第28
    條之規定為：「二人以上共同實施犯罪之行為者，皆為正犯
    」，修正施行後之規定則為：「二人以上共同實行犯罪之行
    為者，皆為正犯」，揆諸本條之修正理由係為釐清陰謀共同
    正犯、預備共同正犯是否合乎正犯之要件，即共同正犯並未
    涵蓋陰謀及預備共同正犯。而本件被告間及所幫助之正犯，
    其犯行非屬陰謀、預備共同正犯。是適用新舊法之結果，修
    正施行後之規定並非較有利於正犯。依刑法第2條第1項本文
    之規定，仍應適用修正施行前刑法第28條之規定。另有關刑
    法第37條第2項原規定：「宣告六月以上有期徒刑，依犯罪
    之性質認為有褫奪公權之必要者，宣告褫奪公權一年以上十
    年以下」，修正為「宣告一年以上有期徒刑，依犯罪之性質
    認為有褫奪公權之必要者，宣告褫奪公權一年以上十年以下
    褫奪公權」本件被告於新舊法均得宣告褫奪公權，新法並未
    較有利於被告；刑法第38條第1項第1、2、3款有關沒收之規
    定，此次修正亦無變動，僅係依修正後刑法第2、3項「犯罪
    行為人」，修改為「犯人」，其餘則無變動，是依從刑附屬
    於主刑所適用之法理，仍適用修正前刑法第37條第2項，及
    第38條第1項第1款之規定。至刑法第55條但書有關想像競合
    犯之規定，係科刑之限制，為法理之明文化，非屬法律之變
    更，自無新舊法比較適用之問題，均併予敘明。
四、查被告乙○○與共犯丑○○等17人，共同基於殺人之犯意，
    同時共同圍毆、追殺被害人宇○○、癸○及丙○○等3人，
    致宇○○死亡，癸○、丙○○則受創傷經送醫急救，倖免於
    難。核其所為，係犯刑法第271條第1項殺人罪及同條第2項
    、第1項殺人未遂罪。被告乙○○與辛○○、子○○、辰○○、己○○、丑○○、寅○○、Ｊ○○、申○○、酉○○、
    戌○○、地○○、丁○○、亥○○、天○○、午○○、未○○等17人間，互有犯意之聯絡及行為之分擔，均係共同正犯
    。被告等以一殺人決意，在同一時、地，殺死宇○○，並殺
    害癸○、丙○○，未能得逞，屬一行為而侵害數法益，為想
    像競合犯，應依刑法第55條規定，應從一重按殺人既遂罪論
    處，公訴人認係連續犯，尚有誤會。再查共犯丑○○（68年
    9月14日生）、申○○（67年2月15日生）、酉○○（67年3
    月6日生）、戌○○（67年9月30日生）、丁○○（67年7月9
    日生）、亥○○（69年3月20日生）、天○○（69年3月12日
    生）、地○○（68年9月20日生）、寅○○（67年2月4日生
    ）等人，行為時均為14歲以上18歲未滿之未成年人，有渠等
    8人之年籍資料在卷可憑。而被告乙○○係成年人竟與未滿1
    8歲之人共犯前開殺人罪，除法定刑為死刑及無期徒刑部分
    依法不得加重外，應依被告乙○○行為時之少年事件處理法
    第85條第1項之規定，加重其刑。
五、原審法院認被告乙○○罪證明確，應以論罪科刑，固非無見
    ，但(一)參與本案犯行者，僅被告乙○○及共犯辛○○、子○○、辰○○、己○○、丑○○、寅○○、Ｊ○○、申○○、
    酉○○、戌○○、地○○、丁○○、亥○○、天○○、午○○、未○○等共17人，不包括被告庚○○、戊○○、甲○○
    3人（詳如後述），原判決誤認被告庚○○、戊○○、甲○○3人亦有參與本案之犯行，容有未洽。被告乙○○上訴意
    旨否認犯罪，固無可取，但原判決關於被告乙○○部分既有
    可議，自屬無可維持，應由本院就此部分撤銷改判。爰審酌
    被告乙○○之素行資料，僅因友人之細故與被害人發生口角
    糾紛，即萌共同殺人之犯意，及其犯罪之動機、手段、參與
    程度之輕重、所生危害及犯罪後之態度等一切情狀，量處被
    告乙○○有期徒刑11年，並褫奪公權8年。至扣案尖刀1把，
    係共犯丑○○所有，並持以殺人之用，應依法併予宣告沒收
    。
丙、無罪部分（被告庚○○、戊○○、甲○○）：
一、公訴意旨略以：被告庚○○、戊○○、甲○○等人於84年12
    月9日晚間，與辰○○等人相邀而至嘉義市○○路610號「金
    財神大樓」3樓之「侏儸紀ＰＵＢ」內聚集飲酒、跳舞作樂
    ，適現役軍人宇○○、癸○、丙○○等人，亦前往該「侏儸
    紀ＰＵＢ」跳舞，迨翌日0時55分左右，因少年申○○在該
    「侏儸紀ＰＵＢ」舞池區怒擲酒杯，引起身旁之癸○不滿，
    雙方發生口角衝突，申○○及在旁之辛○○、丑○○等人，
    即與癸○發生肢體衝突，癸○之同伴丙○○、宇○○見狀即
    出面欲解癸○之危，乃引起庚○○、戊○○、甲○○等人不
    滿，竟共同基於殺人之犯意聯絡，由辛○○、丑○○分別取
    出尖刀各1把，庚○○、戊○○及甲○○均以徒手，其餘巳
    ○○等人則分持現場鐵椅、滅火器、石塊、酒瓶，或以徒手
    或以腳踢方式，共同下手參與圍殺，分頭追逐及重擊宇○○
    、丙○○及癸○，其間癸○被追殺至該閣樓上（店內2樓）
    ，辛○○等多人，仍分頭予以圍堵、追擊，並漫然朝癸○、
    宇○○、丙○○之頭部、胸部、背部等身體要害各處砍殺、
    重擊，癸○不支先倒於閣樓地上，旋爭扎奮力爬起，自2、3
    公尺高閣樓跳至該店1樓舞池中，而倒於舞池中，宇○○則
    奔逃下至舞池中，辛○○等多人見狀復追逐而下，於舞池中
    或持尖刀、或持鐵椅、滅火器、石塊等物，或以拳打腳踢，
    圍殺、追打、重擊癸○、宇○○及丙○○身體各部位，嗣癸○、丙○○在被追殺、圍毆下，分別奔出該「侏儸紀ＰＵＢ
    」店門，而往金財神樓下逃跑，直至該大樓之1樓門口處，
    仍遭多人追上予以圍毆重擊，而宇○○則於該「侏儸紀ＰＵ
    Ｂ」店內，遭辛○○等人連續砍殺、重擊已受有重創，後復
    遭辛○○等人推出該店位於金財神大樓3樓之店門口附近，
    被辛○○、丑○○等2人持刀前後包夾，猛刺其胸、背、腰
    等重要部位，致其傷重不支而倒於該處，因而受有頂骨部等
    處傷勢。癸○因而受有頭皮等傷，丙○○則受有頭皮等傷。
    嗣警方人員據報前往處理，辛○○等人始作鳥獸散，後宇○○經送醫急救，延至同日凌晨1時7分左右傷重不治死亡，而
    癸○、丙○○經送醫急救後，始倖免於難，因認庚○○、戊○○、甲○○與辰○○等人共犯刑法第271條第1項殺人罪嫌
    云云。
二、按犯罪事實應依證據認定之，無證據不得認定其犯罪事實；
    又不能證明被告犯罪者，應諭知無罪之判決；被告或共犯之
    自白，不得作為有罪判決之唯一證據，仍應調查其他必要之
    證據，以察其是否與事實相符，刑事訴訟法第154條第2項、
    第301條第1項前段、第156條第2項分別定有明文。又認定不
    利於被告之事實，須依積極證據，苟積極證據不足為不利於
    被告事實之認定時，即應為有利於被告之認定，更不必有何
    有利之證據。再事實之認定，應憑證據，如未能發現相當證
    據，或證據不足以證明，自不能以推測或擬制之方法，為裁
    判基礎，最高法院30年上字第816號、40年台上字第86號判
    例可資參照。再按刑事訴訟法第161條已於91年2月8日修正
    公布，該條第1項規定：檢察官就被告犯罪事實，應負舉證
    責任，並指出證明之方法。因此，檢察官對於起訴之犯罪事
    實，應負提出證據及說服之實質舉證責任。倘其所提出之證
    據，不足為被告有罪之積極證明，或其指出證明之方法，無
    從說服法院以形成被告有罪之心證，基於無罪推定之原則，
    自應為被告無罪判決之諭知（最高法院92年台上字第128號
    判例意旨參照）。
三、本院更二審勘驗84年12月20日檢察官訊問錄音帶結果：檢察
    官訊問寅○○：「辛○○、乙○○、己○○、庚○○、戊○○、甲○○，皆於現場參與毆打？」，寅○○並未回答。但
    是84年度偵字第6320號卷第5頁筆錄背面第4行記載「答：是
    ，他們皆在場參加毆打被害人。」（見本院更二審卷二92年
    2月25日勘驗筆錄），顯示該次證人寅○○並未對被告庚○○等3人為不利之供述。
四、公訴人認被告庚○○、戊○○、甲○○等3人涉有本案殺人
    罪嫌，無非以警局於案發後在肇事現場「侏儸紀ＰＵＢ」扣
    得錄影帶，並於影像中有被告庚○○、戊○○、甲○○出入
    ，及同案被告子○○於警訊中供稱：「我是有看見甲○○（
    穿黑衣服戴眼鏡）、庚○○2人及辛○○等人在ＰＵＢ門口
    毆打被害人」等語；與同案被告乙○○於偵查中供稱：「（
    問：甲○○、戊○○、庚○○當天有在場參與圍毆被害人？
    ）有，我有看到他們。」等語，與共犯辛○○、戌○○、寅
    ○○、申○○，及證人玄○○，和彼等3人於警訊、或偵查
    中之供述，為其所憑論據。
五、惟訊之被告庚○○、戊○○、甲○○均堅決否認有參與毆打
    被害人宇○○、癸○、丙○○之行為，被告庚○○辯稱：伊
    在該店進進出出，僅為確認被害者是否為其所認識之朋友，
    而跟隨其他被告之後一探究竟，並無殺人之犯意聯絡，亦無
    助勢之意思云云；被告戊○○辯稱：伊當時係在找伊之女友
    ，並未出手打人云云；被告甲○○辯稱：伊當時係因好奇才
    跟出去看，並無參與毆打，伊與其餘有參與圍毆被害人之被
    告並無犯意聯絡云云。
六、按共犯之成立，除共同實施犯罪行為者外，其就他人之行為
    負共犯之責者，以有意思聯絡為要件，若事前並未合謀，實
    施犯罪行為之際，又係出於行為者獨立之意思，即不負共犯
    之責，最高法院19年度上字第694號判例可資參照。
    經查：
  (一)經本院於95年9月15日勘驗本案在「侏儸紀ＰＵＢ」所扣得
    錄影帶翻拍光碟結果，為：
    ＊零時28分27秒甲○○身穿黑色衣服從外面門口進入。
    ＊零時28分28秒甲○○在櫃台旁邊，手上未拿東西。
    ＊零時28分40秒辛○○、丑○○砍被害人宇○○。
    ＊零時28分49秒辛○○、丑○○抓著被害人。手上拿刀。
    ＊零時28分52秒乙○○身穿花襯衫在櫃台邊、人群後面。
    ＊零時28分56秒甲○○在櫃台邊角落。
    ＊零時29分22秒乙○○、庚○○出現在櫃台邊，手上均未拿
      東西，庚○○被人群擠出。辰○○毆打另一被害人。甲○○在庚○○後面。至29分25秒止，庚○○、乙○○均立於
      一旁，未有動作。
    ＊零時29分28秒，打架的人都出去，30秒甲○○又進來，站
      在櫃台邊。
    ＊零時29分37秒戊○○在櫃台旁，面向外面，手上未看見有
      物品。
    ＊零時29分39秒乙○○進來。
    ＊零時29分52秒子○○從外面進來，左胸部有血跡，經理Ｃ
      ○○推子○○。經理Ｃ○○身後之人，不知是何人。
    ＊零時29分53秒至56秒甲○○在畫面右下角櫃台邊觀看，56
      秒時進入舞廳裡面。
    ＊零時30分04秒庚○○、戊○○從外面進來，庚○○站在櫃
      台前與經理Ｃ○○說話，比手勢。
    ＊零時30分29秒乙○○、己○○共同走向外面。
    ＊零時30分51秒畫面結束。
  (二)另本院更二審於91年10月22日勘驗本案在「侏儸紀ＰＵＢ」
    所扣得錄影帶結果，為：
    ＊畫面上40秒時，乙○○（未戴眼鏡）與其他顧客排隊進場
      ；之後均為顧客進進出出之畫面。
    ＊27分12秒開始，有人跑出場，有人在後追逐，經被告指認
      ，跑出去的有未○○、Ｒ○○、己○○、乙○○（未戴眼
      鏡）、午○○。
    ＊27分20秒ＰＵＢ經理Ｃ○○、戊○○、甲○○、戌○○等
      人走出去。
    ＊27分33秒乙○○（未戴眼鏡）、戊○○、己○○又走進場
      。
    ＊28分09秒戊○○又走出去。
    ＊28分22秒戊○○走進來。
    ＊28分25秒辛○○又走進場。
    ＊28分28秒甲○○走進來站在櫃台邊。
    ＊28分40秒開始，辛○○、丑○○持刀在櫃台旁砍殺被害人
      ，旁邊有一戴帽子之男子（經被告指認是酉○○）用手腳
      踢打被害人，當時Ｋ○○坐在櫃台。
    ＊28分56秒甲○○從裡面走到櫃台前面，跟著走出去。
    ＊29分22秒申○○拉一名被害人，庚○○從外面跑進來撞到
      申○○，後退到櫃台邊，辰○○用拳頭打，乙○○（未戴
      眼鏡）拉辰○○，庚○○靠過去看，甲○○從外面走進來
      站在櫃台左邊角落看。
    ＊29分38秒戊○○走出去。
    ＊29分39秒乙○○（未戴眼鏡）走進來。
    ＊29分52秒子○○進來，身上左胸、左肩的衣服有血跡，經
      理Ｃ○○推蔡艮柏。
    ＊29分秒甲○○從裡面走到櫃台右邊。
    ＊30分04秒庚○○從外面進來站在櫃台前與經理Ｃ○○講話
      、比手勢，經理Ｃ○○跟著比手勢。
    ＊30分06秒戊○○走進來。
    ＊30分29秒乙○○（未戴眼鏡）出去。
  (三)因該錄影機係固定設在「侏儸紀ＰＵＢ」店門口櫃邊，就
    顧客通經該店門口情形予以錄影，是由上開錄影帶所顯示之
    影像，顯可認定被告庚○○、戊○○、甲○○等3人只有在
    「侏儸紀ＰＵＢ」店門口進出多次而已，然並未有參與圍毆
    被害人之行為。
  (四)至於同案被告子○○於偵查中固供稱：「（問：辛○○、乙○○、己○○、戊○○、甲○○、庚○○在場參與圍毆宇○○？）是」等語（見偵字第6384號卷第23頁背面）；同案被
    告乙○○於偵查中固供稱：「（提示被告甲○○、戊○○、
    庚○○相片，問：此3人當天在場參與圍毆被害人？）有，
    我有看到他們。」等語（見少連偵字第190號卷第92頁背面
    ）；同案被告辛○○於偵查中固供稱：「（提示被告甲○○
    、戊○○、庚○○相片，問：此三人你帶去且參與毆打？）
    他們3人於我追殺被害人時，跟在我後面追被害人，在外面
    追打被害人後，再跑入內，再追打被害人，他們3人也在後
    面一起進入，追另1個被害人」等語（見少連偵字第190號卷
    第92頁）；共犯戌○○於偵查中固供稱：「（提示被告甲○○、戊○○、庚○○相片，問：此（3）人參與毆打？）有
    參與毆打被害人」等語（見偵字第6384號卷第25頁）；共犯
    寅○○於偵查中固供稱：「（問：辛○○、乙○○、己○○
    、庚○○、戊○○、甲○○皆在現場參與毆打？）是，他們
    皆有參與毆打被害人」等語（見偵字第6320號卷第55頁背面
    ）；共犯申○○於偵查中固供稱：「問：庚○○、戊○○、
    甲○○你認識？）我看到他們3人追被害人追來追去」等語
    （見偵字第6320號卷第50頁）；及證人玄○○於偵查中固證
    稱：「對甲○○有點印象，他有參與毆打宇○○」等語（見
    偵字第6320號卷第20頁）。惟因查：
  １同案被告子○○於偵查中固供稱：「（問：辛○○、乙○○
    、己○○、戊○○、甲○○、庚○○在場參與圍毆宇○○？
    ）是」等語（見偵字第6384號卷第23頁背面）。然由：
  (1)子○○嗣後於原審中及本院前審時，一再證稱「伊不認識被
    告庚○○、戊○○、甲○○3人，是在看守所才認識的，在
    刑事組看錄影帶，看到庚○○、戊○○、甲○○3人在那邊
    走來走去，外邊看看，有跑入看看，又跑出去」（見原審卷
    二第59頁，原審卷三第47頁反面，上訴卷第150至151頁），
    可見子○○對被告庚○○等3人所為上開不利之供述，乃基
    於觀看錄影帶後之主觀判斷，而非其親眼見聞。
  (2)則於製作筆錄之前，子○○業已觀看過錄影帶，其所指認被
    告庚○○、戊○○、甲○○3人有參與毆打，無非是透過錄
    影帶觀看到被告庚○○、戊○○、甲○○3人進出之影像，
    而非確實有看到其等3人參與毆打被害人，否則其筆錄何以
    僅能籠統的供述其等3人有參與，而未具體描述何人如何毆
    打或持何物毆打？故子○○前開偵查中之供述，應不足採為
    對被告庚○○、戊○○、甲○○3人不利認定之證據。
  ２同案被告乙○○於偵查中固曾供稱：「（提示被告甲○○、
    戊○○、庚○○相片，問：此3人當天在場參與圍毆被害人
    ？）有，我有看到他們。」等語（見少連偵字第190號卷第
    92頁背面）。然因：
  (1)於原審中，經法官提示上開偵查筆錄後，乙○○明確供稱：
    「當時（按指偵查中）其係供稱有看到他們3人，並未供稱
    他們3人有圍毆」，而由上開偵查筆錄所記載「有看到被告3
    人」，可證乙○○並非意指被告庚○○等3人有圍毆。
  (2)另由乙○○之偵查筆錄所載之內容觀之，顯足認被告乙○○
    於偵查中之所以為上開供述，應係受到錄影帶可看到被告庚○○等3人有進進出出之鏡頭所誤導。
  (3)次由錄影帶顯示，被告庚○○等3人未圍毆被害人。故所謂
    被告乙○○於偵查中所供稱被告3人有圍毆被害人，顯有誤
    會，不足採為被告庚○○等3人不利認定之證據。
  ３同案被告辛○○於偵查中固供稱：「（提示被告甲○○、戊○○、庚○○相片，問：此3人你帶去且參與毆打？）他們
    3人於我追殺被害人時，跟在我後面追被害人，在外面追打
    被害人後，再跑入內，再追打被害人，他們3人也在後面一
    起進入，追另1個被害人」等語（見少連偵字第190號卷第92
    頁）。然因：
  (1)辛○○於同日偵查中係供稱：「地○○、丑○○、酉○○我
    帶去，其他人是綽號『四八』申○○帶去…申○○他們坐樓
    下，我們坐樓上，申○○我們4人皆認識，所以申○○在樓
    下與人發生口角才找我們下來參與打架」（見上開少連偵字
    第190號卷第43頁），顯示於第1次偵查中辛○○未曾供述被
    告庚○○、戊○○、甲○○有參與毆打被害人。
  (2)至辛○○嗣後於第2次偵查中檢察官提示被告庚○○、戊○○、甲○○3人之相片，供其指認時，固為上開供述，惟由
    勘驗之錄影帶顯示，被告庚○○等3人並「未追」被害人，
    而係用走的出去觀看，並找尋其他同伴；且辛○○於本院更
    一審時供稱，未看到甲○○、戊○○、庚○○追打被害人，
    沒有與在庭被告同桌（見上更一審卷第144頁）；於本院更
    二審更證稱：「（問：你在櫃台看到甲○○3人？）是的」
    、「（問：你說的櫃台是否就是ＰＵＢ錄影帶照下來的那個
    櫃台？）是的」、「（問：你所說甲○○他們3個人跟在你
    後面，是否指錄影帶所拍到被害人在你前面，你和丑○○拿
    刀砍殺被害人的那個鏡頭？）是的，但是那不算跟」（見本
    院更二卷92年5月20日訊問筆錄）。因此，益證辛○○上開
    偵訊筆錄稱：「被告庚○○3人於我追殺被害人時，跟在我
    後面追被害人」，應非實在，不足以採為認定被告庚○○、
    戊○○、甲○○3人不利之證據。
  ４共犯戌○○於84年12月19日下午偵查中固供稱：「（提示被
    告甲○○、戊○○、庚○○相片，問：此（3）人參與毆打
    ？）有參與毆打被害人」等語（見上開第6384號偵查卷第25
    頁）。然因：
    戌○○於本院前審中供稱：「庭上那4位你認識？我不認識。
    」、「他們4人有無參與打？我不知道。」；「你將所看到
    的情形陳述一下？我只有看到一群人打，我也跟著打。」、
    「他們四個人有無參與打？我不知道」（見上訴卷第151頁
    反面、第152頁反面）。於本院更二審理時證稱：「檢察官
    提示乙○○、己○○、戊○○、庚○○、甲○○等5人的照
    片給你看後，你為何說沒有看到己○○，其他4個人都有參
    與？檢察官開庭前，警察已經拿筆錄給我看，叫我等一下開
    庭時要照筆錄講，當時我還是小孩，檢察官問案態度很兇，
    所以我隨便講幾個人交差。」、「檢察官問那麼多個人，你
    已經講辛○○等人就可以交差，為何還要明確指認乙○○等
    被告有參與？其實ＰＵＢ裡面很暗，在場的人又很多，5步
    之外根本看不清楚有哪些人，在場我認識的只有辛○○、酉
    ○○、丑○○、申○○等6、7個人而已。」、「你在一審作
    證時說的話實在嗎？實在，檢察官問我時，我只有說被告等
    人在場，沒有說他們有參與毆打。」（見本院更二審92年4
    月22日訊問筆錄）。因此，由前揭供述可知共犯戌○○於案
    發時，對被告庚○○等3人根本不認識，其於84年12月19日
    下午偵查所為上開供述實過於輕率，且其證詞究竟所表示為
    被告庚○○等3人確實有參與毆打，或僅表示其等在場，實
    有爭議；再者，除該次不利之供述外，其餘之供述皆表示不
    認識被告庚○○等3人，其等是否有參與實不知情，而戌○○與被告庚○○等3人素不相識，實無迴護之必要，且戌○○對於與其一同前往之友人都未迴護，自無需要獨厚偏頗於
    被告庚○○等3人，故共犯戌○○稱不知道被告庚○○等3人
    是否有參與，應為可採，從而其於偵查中所為上開供述，不
    足採為認定被告庚○○等3人不利之證據。
  ５共犯寅○○於偵查中固供稱：「（問：辛○○、乙○○、己○○、庚○○、戊○○、甲○○皆在現場參與毆打？）是，
    他們皆有參與毆打被害人」等語（見偵字第6320號卷第55頁
    背面）。然因：
  (1)本院更二審勘驗84年12月20日檢察官訊問錄音帶結果：檢察
    官訊問寅○○：「辛○○、乙○○、己○○、庚○○、戊○○、甲○○，皆於現場參與毆打？」，寅○○並未回答。但
    是84年度偵字第6320號卷第5頁筆錄背面第4行記載「答：是
    ，他們皆在場參加毆打被害人。」（見本院更二審卷一第24
    0頁92年2月25日勘驗筆錄），顯示該次證人寅○○並未對被
    告庚○○等3人為不利之供述，實因該次訊問筆錄記載有誤
    ，自不能此記載有誤之訊問筆錄作為認定被告庚○○等3人
    不利之證據。
  (2)況寅○○於本院前審中亦供稱：「不認識甲○○，戊○○，
    庚○○，當時沒看到他們（參與毆打）」（見本院上訴卷第
    218頁）。故共犯寅○○於偵查中所記載之上開供述筆錄，
    應非實在，不足以採為被告庚○○等3人不利認定之證據。
  ６共犯申○○於84年12月18日偵查中固供稱：「問：庚○○、
    戊○○、甲○○你認識？）我看到他們3人追被害人追來追
    去」等語（見偵字第6320號卷第50頁）。然因：
  (1)本院更二審當庭勘驗上開84年度偵字第6320號檢察官84年12
    月15日開庭偵訊筆錄（即上開偵查卷第49至50頁筆錄）之錄
    音帶時，當天偵查庭所訊問之筆錄，並未錄音，該錄音帶所
    錄音之內容，自該偵查卷第21頁反面倒數第2行起，即未有
    任何錄音，直接跳到第55頁始再錄音，中間未有任何錄音（
    見本院更二審卷一92年3月11日訊問筆錄）。
  (2)況申○○於先前偵查中即供稱：「（提示甲○○、庚○○、
    戊○○相片，問：此3人參與毆打？）不認識」（見少連偵
    字第190號卷第93頁反面），怎可能於事隔4天後，又突然憶
    起被告庚○○等3人參與毆打？
  (3)另據申○○於原審中供稱：「（問：戊○○、甲○○、庚○○是否追被害人，你說是（提示檢卷）？）在錄影帶看到，
    在打架我沒有看到。」（見原審卷二第119頁反面），再者
    於本院更二審審理時證稱：「（問：你警訊時沒有指認，但
    在檢察官偵查中，為何你說看到庚○○、戊○○、甲○○3
    個人追被害人，追來追去？）（提示筆錄）？我原先和庚○○、戊○○、甲○○都不認識，到看守所才關在一起才認識
    的，檢察官問我時，我並沒有說看到3個人追被害人的事，
    那是檢察官自己寫的。」、「（問：84年12月15日檢察官問
    你辛○○、乙○○、己○○、丑○○、地○○、酉○○、丁○○、亥○○、天○○、當時有無在場參與毆打被害人，你
    回答說，你與酉○○是勸架，其他人有參與；檢察官提示庚○○、甲○○、戊○○3個人的照片，你回答不認識他們。
    但是隔3天後，84年12月18日檢察官再提訊你和酉○○再問
    你是否認識庚○○、戊○○、甲○○3個人時，你為何回答
    說你有看到他們3個人在追被害人，追來追去？）（提示少
    連偵字第190號卷第93頁筆錄、偵字第6320號卷第50頁筆錄
    ）我原來真的不認識庚○○、戊○○、甲○○。」、「（問
    ：84年12月18日晚上檢察官問你時，你為何說庚○○、戊○○、甲○○3個人有追被害人？）（再提示筆錄）檢察官15
    日第1次訊問，我說不認識他們，後來18日上午刑警借提我
    出去，警察放錄影帶給我看，要我指認，我沒有看到他們3
    個人，但是警察刑求我，所以18日晚上檢察官再問我時，我
    說有看到他們3個人追被害人。」（見本院更二審卷一第229
    至230頁），可知共犯申○○係依看錄影帶的印象方於84年
    12 月18日偵查中為上開之供述，其所陳述既然為看錄影帶
    的印象，而非當場所見所聞，自為傳聞證據，不得採為被告
    庚○○等3人不利認定之證據。
  ７證人玄○○（已改名Ａ○○）於偵查中固證稱：「對甲○○
    有點印象，他有參與毆打宇○○」等語（見偵字第6320號卷
    第20頁）。然因：
  (1)本院更二審當庭勘驗上開偵字第6320號檢察官84年12月15日
    開庭偵訊筆錄（即上開偵查卷第20頁）之錄音帶時，當天偵
    查庭所訊問之證人宙○○、玄○○、黃○○等3名，其等作
    證部份均沒有聽到錄音（見本院更二審卷一第245頁92年3月
    11日訊問筆錄）。
  (2)於本院更二審時訊問證人玄○○，其係證稱：「（問：這件
    事情是12月9日晚上發生的，1個禮拜後，12月15日嘉義地檢
    署檢察官有通知你們去製作筆錄，你和宙○○、黃○○有一
    起去接受訊問？）（提示6320號偵查卷第20頁）對」、「（
    問：當天檢察官也有提3個被告出庭，檢察官要你們3位證人
    當庭指認，在庭上的這3個人有沒有打死宇○○？黃○○和
    宙○○回答沒印象，你答稱：對甲○○有點印象，他有參與
    毆打宇○○？再提示筆錄告以要旨）可能出庭前我們3個人
    有看過警方的錄影帶，對他有點印象，才會這麼回答吧。」
    、「（問：你是在照片上的哪裡，看到甲○○參與甚麼樣的
    行為？再提示照片）當時場面很亂，我不是很肯定他有打宇
    ○○，我對檢察官說我對甲○○這個人有印象，是指我在Ｐ
    ＵＢ裡面有看過他，應該不是說他有參與毆打。」（見本院
    更二審92年6月3日訊問筆錄），故上開偵字第6320號卷第20
    頁筆錄記載被告甲○○有參與毆打被害人宇○○，並不實在
    。
  (3)況證人Ｌ○○於原審中證稱：「我是在打架（的人）走了，
    我拉甲○○一起下去，戊○○庚○○在裡面找人，在門口
    我們7人又在一起，是打架的人都走了後…還與被告甲○○
    、戊○○、Ｍ○○、Ｎ○○去明日之星唱歌，後來庚○○也
    有去」（見原審卷二第54頁反面、第55頁反面），顯示被告
    庚○○等3人尚找尋失散的人與其餘同伴共7人在1樓梯口相
    碰，相邀至明日之星唱歌，並未逃逸離去，益徵被告庚○○
    等3人應非參與打架之人，本案尚與被告庚○○等3人無涉。
  (五)另被告甲○○於84年12月15日偵訊筆錄固記載：「（問：庚○○、戊○○2人在場毆打被害人？）是，我與庚○○、戊○○跟在辛○○後面追被害人，當時辛○○手上拿刀，被害
    人追到外面，刺殺宇○○，在到裡面刺癸○、丙○○。」；
    被告庚○○於同日偵訊筆錄固亦記載：「（問：甲○○、戊○○參與圍毆被害人？）我看錄影帶，他們2人甲○○、戊○○有追被害人」（見偵字第6320號卷第21頁、第22頁反面
    ）。然因經本院更二審勘驗當日偵查庭之錄音帶結果，為：
    「檢：在84年12月10日你們到底有幾人個人圍殺被害人？（
    甲○○）：我沒有動手。」、「檢：我不是問你有沒有動手
    。我問你到底有幾個？（後法警將庚○○提進來，檢察官指
    示提到旁邊那間）王：當時場面很混亂，我也不知道有幾個
    。」、「檢：10、20個有沒有？王：差不多。」、「檢：有
    幾個拿刀？王：兩個。1個辛○○，1個我不曉得。」、「檢
    ：丑○○是不是？王：我不知道。」、「檢：當時辛○○、
    乙○○、己○○都有在場參與圍毆？王：那天去的人很多，
    我們是後來才去的。」、「檢：辛○○有吧？乙○○有吧？
    己○○有吧？王：己○○沒看過。」、「檢：你只有看到辛○○、乙○○，己○○沒有看到是嗎？王：沒有看到。（檢
    察官指示書記官記錄：「看到辛○○、乙○○2人毆打被害
    人，己○○沒有看到。）」、「檢：丑○○、Ｏ○○、申○○、酉○○、丁○○、天○○、亥○○在場圍毆被害人是不
    是？王：那些人我都不太認識。」、「檢：那些人都有在場
    是不是？王：都有在場。」、「檢：庚○○、戊○○2人當
    時有在場，與辛○○他們一起毆打？王：我知道戊○○跟我
    一起，庚○○沒有看到他的人。」、「檢：什麼沒有。在警
    察局你們不是講你們都跟在Ｐ○的後面嗎？一起追殺被害人
    嗎是不是？王：（沒答）。」、「檢：你們3個都跟在Ｐ○
    後面跑是不是？王：嘿（檢察官指示書記官記：是，我與庚○○、戊○○跟在辛○○後面追被害人。）」、「檢：當時
    辛○○手上拿刀？王：嗯！」、「檢：那些被害人都被追到
    什麼地方？王：他們追到外面，然後就沒有進去了。」、「
    檢：有2個在裡面被砍，然後有1個在外面被砍殺是不是？檢
    ：死掉那個是追到外面的是不是？王：對（檢察官指示書記
    ：追到外面刺殺宇○○、再到裡面刺癸○、丙○○。）」、
    「檢：總共刺宇○○幾刀？王：不曉得」、「檢：刺癸○、
    丙○○幾刀？王：不曉得」、「檢：都亂刺的是不是？當時
    很場面混亂是不是？王：場時場面很混亂，我只是在旁邊而
    已。」（指示提庚○○進來）庚○○的部分錄音只有到「才
    擠到人群」，以後部份直接跳到同年月20日寅○○的部份。
    （見本院更二審卷二第245至249頁92年3月11日訊問筆錄）
    ，而被告甲○○、庚○○嗣後於原審中及本院前審時，均一
    再否認有為上開之供述，且由上述勘驗偵查中之錄音帶結果
    ，發現偵查筆錄上所載被告甲○○自白不利被告庚○○之供
    述，與當時被告甲○○確實之供述，顯有相當大的差距，其
    並未自白與被告庚○○跟著辛○○一起追殺被害人，該筆錄
    顯然與真實不符。此外，被告庚○○上開所謂「我看錄影帶
    ，他們2人甲○○、戊○○有追被害人」之供述，則未有任
    何錄音，因同天之被告甲○○偵述筆錄所載內容，與甲○○
    所實際供述之內容不盡相同，已勘驗錄音帶內容如上，則被
    告庚○○上開偵訊筆錄所載之內容，是否與被告庚○○實際
    所供述者完全相同，即非無可疑。況在既未有錄音存證，又
    為被告庚○○所否認，因而被告庚○○上開偵訊筆錄所載「
    我看錄影帶，他們2人甲○○、戊○○有追被害人」，自不
    得認為係出自被告庚○○真實之供述。是故，被告甲○○、
    庚○○於偵查中所為「我與庚○○、戊○○跟在辛○○後面
    追被害人，當時辛○○手上拿刀，被害人追到外面，刺殺宇
    ○○，在到裡面刺癸○、丙○○。」、「我看錄影帶，他們
    2 人甲○○、戊○○有追被害人」云云，尚難認係屬被告甲○○、庚○○之真實供述，自不得作為認定被告庚○○、戊○○、甲○○等3人參與犯行之不利證據。
  (六)又前述勘驗結果30分04秒時，出現被告庚○○走進店內比手
    勢之畫面，該畫面致使被告庚○○被誤解為指揮同案被告逃
    離現場。惟查被告庚○○係向櫃台比該手勢，而櫃台後為一
    石牆，比照錄影帶之畫面，被告庚○○比手勢之方位及現場
    照片，可確定被告庚○○係與櫃台或店內之Ｃ○○經理在說
    話，而該部份有證人Ｃ○○於本院前審證述：「問：當時有
    無叫救護車？答：有，就是庭上的庚○○他作手勢，叫我趕
    快叫救護車來，說死者倒在我公司門口。」（見上訴卷第11
    8頁反面）及證人Ｋ○○於本院更二審亦到庭證稱：「（問
    ：錄影帶30分04秒時畫面上有1個穿暗色夾克的人，你還有
    印象嗎？），他和我兒子有在一起表演跳舞，我兒子在做Ｄ
    Ｊ，他們4、5個年輕人組一個跳舞團，他叫做阿鴻。（問：
    是否在庭的被告庚○○？）是的。（問：當時被告庚○○比
    手勢是在講什麼話？）他大聲在喊叫，叫人家趕快打電話叫
    救護車來，因為外面有人倒下去了。站在庚○○前面那個穿
    白衣服的就是老闆Ｃ○○，Ｃ○○也跟著向售票口的樓上也
    就是閣樓上的小姐喊叫趕快打119，然後他們就走向裡面去
    。」（見本院更二卷一第121頁）等情明確。另再對照錄影
    帶之記錄可知，被告庚○○在櫃台比手勢時辛○○、丑○○
    、酉○○、申○○、寅○○、未○○、辰○○、午○○、子
    ○○等人在店外，不在店內，被告庚○○根本不可能指揮渠
    等逃跑，而同案被告戌○○在被告庚○○比手勢之前即於畫
    面之上方夾雜人群離去，且與被告庚○○之方位與視線根本
    未曾交會，被告庚○○也不可能指揮其離去，顯然被告庚○○比該手勢並非指揮其餘被告逃離現場，附此敘明。
  (七)綜就上述，足徵上開證據尚不能證明被告庚○○、戊○○、
    甲○○等3人有參與未件圍毆被害人宇○○、癸○、丙○○
    等人之犯行。
七、被告庚○○、戊○○、甲○○於84年12月9日前去「侏儸紀
    ＰＵＢ」時尚有同夥Ｑ○○、Ｌ○○、Ｍ○○、Ｎ○○等人
    ，而證人Ｑ○○於原審結證稱：「我沒看到他們3人（指庚○○、戊○○及甲○○）參與毆打，也沒有下場參與助勢」
    等語（見原審卷二第52頁反面）。證人Ｓ○○證稱：「我沒
    看到他們3人（指庚○○、戊○○及甲○○）參與，他們3人
    在躲」等語（見原審卷二第54頁）。證人Ｍ○○於原審訊問
    時證稱，未在該店內看到被告庚○○等3人參與毆打，在外
    面是否有打伊不知情等語（見原審卷二第56頁反面）。證人
    Ｎ○○證稱，伊只顧伊自己，沒注意誰打等語（見原審卷二
    第57頁），及被害人癸○、丙○○等人，所證無法指證被告
    庚○○、戊○○及甲○○毆打等語。參以同案被告子○○於
    86年7月3日提出陳情書1份，要求儘速解返執行監獄，並將
    當時參與之人列冊細說分明，亦未指明被告庚○○、戊○○
    、甲○○在「侏儸紀ＰＵＢ」內有參與毆打或殺害被害人宇
    ○○、癸○、丙○○等人（見上訴卷第159至166頁）。
八、綜就上情參酌以觀，本案依調查所得證據，尚不能證明被告
    庚○○、戊○○、甲○○與辰○○等人共犯刑法第271條第1
    項殺人罪嫌。此外復查無其他積極證據足認被告涉有公訴人
    指訴之殺人罪嫌。原審疏未詳察，遽認被告庚○○、戊○○
    、甲○○參與共同殺人，因而分別判決庚○○、戊○○、甲○○各處有期徒刑10年，均褫奪公權7年，自有未洽。被告
    庚○○等3人上訴意旨，亦執此指摘原判決採證不當，為有
    理由。自應由本院將原判決關於被告庚○○、戊○○、甲○○等3人部分撤銷改判，諭知渠等3人無罪之判決。
據上論結，應依刑事訴訟法第369條第1項前段、第364條、第301
條第1項前段、第299條第1項前段，刑法第2條第1項前段，第271
條第1項、2項、第55條、修正前刑法28條、第37條第2項、第38
條第1項第2款，少年事件處理法第85條第1項，判決如主文。
本案經檢察官曾銘芳到庭執行職務。
中　　華　　民　　國　　96　　年　　8 　　月　　29　　日
                  刑事第二庭    審判長法　官    葉居正
                                      法　官    吳勇輝
                                      法　官    郭千黛
以上正本證明與原本無異。
如不服本判決，應於收受本判決後十日內向本院提出上訴書狀。
其未敘述上訴理由者並得於提起上訴後十日內向本院補提理由書
狀（均須按他造當事人之人數附繕本）「切勿逕送上級法院」。
　　　　　　　　　　　　　　　　　　　書記官    尤乃玉
中　　華　　民　　國　　96　　年　　8 　　月　　30　　日
附錄：本判決論罪科刑法條全文
中華民國刑法第271條第1項、第2項
殺人者，處死刑、無期徒刑或10年以上有期徒刑。
前項之未遂犯罰之。
預備犯第1項之罪者，處2年以下有期徒刑。
